【裁判字號】    97,消債更,390
【裁判日期】    971006
【裁判案由】    更生事件
【裁判全文】
臺灣板橋地方法院民事裁定           97年度消債更字第390號
聲  請  人  甲○○
上列聲請人依消費者債務清理條例聲請更生事件，本院裁定如下
：
    主      文
聲請駁回。
聲請費用由聲請人負擔。
    理      由
一、按「聲請更生或清算不合程式或不備其他要件者，法院應以
    裁定駁回之，但其情形可以補正者，法院應定期間先命補正
    」，消費者債務清理條例第8 條定有明文；又「債務人對於
    金融機構因消費借貸、自用住宅借款、信用卡或現金卡契約
    而負債務，在聲請更生或清算前，應提出債權人清冊，以書
    面向最大債權金融機構請求協商債務清償方案，並表明共同
    協商之意旨。」、「債務人與金融機構協商成立者，不得聲
    請更生或清算。但因不可歸責於己之事由，致履行顯有重大
    困難者，不在此限。」、「本條例施行前，債務人依金融主
    管機關協調成立之中華民國銀行公會會員，辦理消費金融案
    件無擔保債務協商機制與金融機構成立之協商，準用前項之
    規定。」，亦為同條例第151 條第1 項、第5 項、第6 項所
    分別規定甚明。故無論債務人係依該條例所成立之協商或依
    前開銀行公會債務協商機制所成立之協商，非有不可歸責於
    己之事由，致履行顯有重大困難者，不得聲請更生或清算，
    債務人應受已成立協商之拘束，不得任意毀諾成立之協商，
    債務人於債務清償方案協商成立後，僅得於其後發生情事變
    更，致該協商成立之方案履行有重大困難，且係因不可歸責
    於己之事由所生者為限，始能依上開法條但書之規定聲請更
    生或清算，用以避免債務人任意毀棄已成立之協商，濫用更
    生或清算之裁判上債務清理程序，合先敘明。
二、本件聲請人依消費者債務清理條例聲請更生，其陳述略以：
    聲請人所負之債務總額新臺幣（下同）2,786,926 元，別無
    其他財產，於消費者債務清理條例施行前曾依照中華民國銀
    行公會會員辦理消費金融案件無擔保債務協商機制與最大債
    權機構台新銀行成立協商，協商時確定之債務金額為3,288,
    704 元，目前任職於華浩電子有限公司，前於民國93年間在
    友人鼓吹下投資直銷事業，原以為投資創業可使生活水平提
    高，允諾友人提議投資創業，無奈為騙局一場，導致聲請人
    與銀行辦理信用貸款、信用卡、現金卡而引發財務窘境，變
    成以債養債，生活更顯不堪，龐大債務負擔壓力下，因此逐
    漸身體漸感不適，精神狀況欠佳且每況愈下，引發憂鬱症，
    衍生極端想法，需仰賴藥物治療且需不斷回診就醫，目前無
    擔保債務高達300 多萬元，每月需償還信用卡及消費性貸款
    將近8 萬元，遂於95年12月向最大債權銀行台新銀行申請債
    務協商，經協商結果每月需繳款27,046元，分120 期償還，
    初期曾以每月繳款金額過高向台新銀行請求再次審核調整每
    月繳款金額及期數，但台新銀行以聲請人條件不符而駁回，
    聲請人明知一定無法如其正常繳付太久，但恐任職公司華浩
    電子有限公司就業影響，更擔心親戚家人朋友受到銀行催收
    電話騷擾，故依然咬緊牙冠苦撐，深恐無固定薪資收入會導
    致家庭破碎，直至96年4 月間先前預估之財物窘境依然發生
    ，不得已之下放棄協商結果，現在每月薪資32,000元，扣除
    每月還款27,046元，且需幫忙負擔家中基本日常開銷，實感
    無力，入不敷出，而有不可歸責於己致履行顯有重大困難之
    情形，為此聲請裁定准予更生等語。
三、經查：
（一）聲請人於提出本件更生之聲請前，曾於95年11月14日依金
      融主管機關協調成立之中華民國銀行公會會員辦理消費金
      融案件無擔保債務協商機制，與最大債權機構台新國際商
      業銀行達成協商，此有聲請人所提出之協議書影本在卷可
      稽（見本院卷第21至23頁），則本件聲請人所提本件更生
      之聲請，自須符合上開法條規定之「不可歸責於己之事由
      致履行顯有重大困難」要件，其聲請方屬適法。
（二）聲請人主張其因扣除分期還款後不足以維持家庭生活支出
      ，致有不可歸責於自己之事由而不能繼續履行前述與銀行
      所達成之協商內容等情。經本院通知聲請人所陳報之已知
      債權人表示意見結果，各債權金融機構分別以債務人於協
      商成立後，應受該協議之拘束，如認為該協商方案履行有
      不適當情形，自仍應再循協商途徑解決，且債務人之收入
      與協商時並無不同，仍有履行清償之能力；又債權人於債
      務人毀諾後僅履約4 個月，債權人曾釋出善意欲與其協商
      ，卻遭債務人敷衍回應，將還款責任推諉給家人，後更謊
      稱失業無力繳款，故債權人乃於96年8 月9 日聲請債務人
      在華浩電子有限公司之薪資債權，債務人為電子業領班，
      在無經濟壓力下因個人投資失利所導致財務惡化，應有可
      歸責於己之事實，卻將自身財務風險轉嫁至金融機構，債
      務人所稱有撫養父母，因曾有推諉付款責任給家人之情形
      發生，尚有了解實際撫養情況之必要，足證債務人未積極
      處理債務之態度，且尚有調查有無隱匿財產及其實際負擔
      家用支出之必要；且銀行公會日前已通知各銀行就協商毀
      諾事件提出一致性個別協商之方案，可依一致性個別協商
      之方案向最大債權銀行申請還款方案；經當事人行使程序
      選擇權所為之債務清理契約，債務人應受該協議所拘束；
      故以債務人所提出更生之聲請，不符消費者債務清理條例
      第151 條規定，請依同條例第8 條規定予以駁回各等語。
（三）本件聲請人雖提出其財產及收支狀況說明書，臚列其支出
      之項目及金額，然觀其所列支出項目均屬於其前就無擔保
      債權與最大債權銀行台新國際商業銀行成立協商前業已存
      在之事實，並非於其與最大債權銀行成立協商前後方發生
      之新事實，難以認定其於與債權金融機構成立協商後，始
      發生不可歸責於己之事由，致使其履行協商方案具有重大
      之困難而無法繼續履行之事實；至於聲請人提出亞東紀念
      醫院97年5 月17日診字第0970075964號診斷證明書用以證
      明其有憂鬱症之事實，依照該診斷證明書記載：「環境適
      應障礙併焦慮情緒。其他失眠。」（見本院卷第19頁），
      可見聲請人確有精神上之困擾存在，但因該項精神上之困
      擾並未影響聲請人之財務狀況，自難以作為認定其因此有
      無法繼續履行原來協商條件之依據；故聲請人主張其有不
      可歸責於己之事由而不能繼續履行前已與最大債權銀行成
      立之協商條件一節，尚無可採，其聲請自不符消費者債務
      清理條例第151 條第5 項、第6 項之規定。
四、綜上所述，聲請人依消費者債務清理條例聲請更生，並不合
    法定程式，聲請並不合法，自應以裁定駁回其聲請。另聲請
    人聲請為保全處分部分，因其更生之申請業經駁回，自無命
    保全處分之必要，應併予駁回。至於聲請人如尚認原協商條
    件超過其負擔能力，自仍尚得依照中華民國銀行公會通知各
    會員銀行之一致性個別協商方案，與債權銀行再次協商調整
    變更協商內容，以解決聲請人對於金融機構所負之債務問題
    ；附此說明。
五、依消費者債務清理條例第8 條、第15條，民事訴訟法第95條
    、第78條，裁定如主文。
中    華    民    國    97    年    10    月    6     日
                  民事第一庭  法  官  許瑞東
上為正本係照原本作成
如不服本裁定，應於裁定送達後10日內，以書狀向本院提出抗告
，並繳納抗告費新臺幣1千元
中    華    民    國    97    年    10    月    6     日
                              書記官  賴玉芬


司法院資訊處製作；財團法人民間司法改革基金會備份。
